ACORDAO-COMPLETO-2410636

ACÓRDÃO 7135/2020 ATA 22/2020 - SEGUNDA CÂMARA

VISTOS, relatados e discutidos estes autos em que se aprecia ato de concessão de pensão civil instituída por Marineide das Chagas Gonçalves, ex-servidora do Tribunal Regional do Trabalho da 6ª Região/PE, em favor de Antônio Gonçalves Beco Filho (na condição de viúvo) ,
ACORDAM os Ministros do Tribunal de Contas da União, reunidos em Sessão da Segunda Câmara, diante das razões expostas pelo Relator, nos termos do art. 71, inciso III, da Constituição Federal, dos arts. 1º, inciso V, e 39, inciso II, da Lei 8.443/1992, e dos arts. 260 a 262 do Regimento Interno do Tribunal de Contas da União, em:
9.1. considerar ilegal o ato de concessão de pensão civil instituída por Marineide das Chagas Gonçalves (XXX.058.264-XX) , tendo por beneficiário Antônio Gonçalves Beco Filho (XXX.017.204-XX) , negando-lhe registro;
9.2. dispensar o ressarcimento das quantias indevidamente recebidas de boa-fé, consoante o Enunciado nº 106 da Súmula de Jurisprudência do TCU;
9.3. determinar ao Tribunal Regional do Trabalho da 6ª Região/PE que:
9.3.1. faça cessar, com base no art. 262, caput, do Regimento Interno do TCU, c/c art. 19, inciso II, da IN-TCU 78/2018, o pagamento da parcela "opção", em favor do interessado, no prazo 15 (quinze) dias, contados a partir da ciência deste Acórdão, sujeitando-se a autoridade administrativa omissa à responsabilidade solidária;
9.3.2. promova o destaque da (s) parcela (s) de quintos/décimos incorporada (s) com amparo em funções comissionadas exercidas entre 8/4/1998 a 4/9/2001 e transforme-a (s) em "Parcela Compensatória", a ser absorvida por quaisquer reajustes futuros, consoante decidido pelo STF no RE 638.115/CE;
9.3.3. emita novo ato de concessão de pensão civil em favor do interessado, livre das irregularidades apontadas, disponibilizando-o a este Tribunal, por meio do Sistema e-Pessoal, nos termos e prazos fixados na IN-TCU 78/2018;
9.3.4. acompanhe, junto ao Supremo Tribunal Federal, a tramitação do Recurso Extraordinário 638.115, e, sobrevindo decisão definitiva envolvendo a modulação de efeitos da tese de repercussão geral fixada naqueles autos, adote, se for o caso, as providências saneadoras pertinentes;
9.3.5. dê ciência do inteiro teor desta deliberação ao interessado, alertando-o de que o efeito suspensivo proveniente da interposição de eventuais recursos, caso não providos, não o exime da devolução dos valores indevidamente percebidos após a notificação;
9.3.6. no prazo de trinta dias, contados da ciência, disponibilize a este Tribunal, por meio do Sistema e-Pessoal, comprovante da data em que o interessado tomou conhecimento deste Acórdão, conforme art. 21, inciso I, da IN-TCU 78/2018;
9.4. determinar à Secretaria de Fiscalização de Pessoal (Sefip) que monitore o cumprimento das determinações ora expedidas, representando ao Tribunal, em caso de irregularidades;
9.5 dar ciência deste Acórdão ao órgão responsável pela concessão, informando que o teor integral da deliberação poderá ser obtido no endereço eletrônico www.tcu.gov.br/acordaos.

Ato de pensão civil.

Segunda Câmara

Tribunal Regional do Trabalho da 6ª Região/PE.

3. Interessados/Responsáveis:
3.1. Interessado: Antônio Gonçalves Beco Filho (XXX.017.204-XX).

13.1. Ministros presentes: Ana Arraes (Presidente), Augusto Nardes, Aroldo Cedraz e Raimundo Carreiro (Relator).
13.2. Ministros-Substitutos presentes: Marcos Bemquerer Costa e André Luís de Carvalho.

RAIMUNDO CARREIRO

Adoto como parte do relatório a instrução lançada no âmbito da Secretaria de Fiscalização de Pessoal - Sefip (peça 11) , a qual obteve a concordância de seu Diretor (peça 12) , verbis:
"INTRODUÇÃO
1.	Trata-se de ato de concessão de pensão civil de MARINEIDE DAS CHAGAS GONÇALVES, ex-servidora do Tribunal Regional do Trabalho da 6ª Região/PE.
2.	O ato foi submetido, para fim de registro, à apreciação do Tribunal de Contas da União (TCU) , de acordo com o art. 71, inciso III, da Constituição Federal. O cadastramento e a disponibilização ao TCU ocorreram por intermédio do Sistema de Apreciação e Registro de Atos de Admissão e Concessões, na forma dos arts. 2º, caput e incisos I a VI, e 4º, caput, da Instrução Normativa - TCU 78/2018.
3.	Ao benefício pensional instituído pela Sra. Marineide das Chagas Gonçalves habilitou-se Antônio Gonçalves Beco Filho (na condição de viúvo) .
EXAME TÉCNICO
Encaminhamentos anteriores
4.	À peça 1, consta diligência encaminhada à entidade. A resposta foi anexada as peças 3 e 5. Destarte, os autos estão aptos a ser instruídos no mérito.
Exame das constatações
5.	Em 28/10/2016, a instituidora faleceu; o que habilitou o Sr. ANTONIO GONÇALVES BECO FILHO (viúvo) ao percebimento de pensão.
6.	O ato de aposentadoria da instituidora foi considerado "prejudicado por perda de objeto", conforme Acórdão 5586/2017-TCU-Segunda Câmara [leia-se Acórdão 5886/2017-TCU-Segunda Câmara], relator Ministro José Múcio Monteiro.
7.	Em consulta as rubricas salariais cadastradas no ato, constata-se que compôs a base de cálculo dos proventos de pensão a incorporação de quintos entre 1998-2001 (vide peça 3, pg. 13) e pagamento de "opção" a partir das aposentadorias implementadas após a promulgação da EC 20/1998. A seguir, será detalhado estes pontos.
Incorporação de quintos entre 1998-2001
7.1	Em análise do mérito da questão, não é possível a incorporação de quintos, com fundamento no art. 62-A da Lei 8.112/1990, c/c os arts. 3º e 10º da Lei 8.911/1994 e art. 3º da Lei 9.624/1998, decorrente de exercício de função de direção, chefia ou assessoramento, de cargo de provimento em comissão ou de natureza especial após 1998, uma vez que esta Corte de Contas considera que a incorporação da vantagem somente é possível até a data de publicação da Lei 9.624/1998, ocorrida em 8/4/1998.
7.2	Esse entendimento está escorado no decidido pelo Supremo Tribunal Federal, no RE 638.115/CE (relator Ministro Gilmar Mendes) , e em recente jurisprudência do TCU (Acórdão 2444/2015-TCU-Plenário, relator Ministro André Luis de Carvalho, Acórdão 5380/2016-TCU-Segunda Câmara, relator Ministro Vital do Rêgo, e Acórdão 8788/2016-TCU-Segunda Câmara, relator Ministro Augusto Nardes) . Além disso, estaria assegurado o cômputo do tempo residual de exercício de funções comissionadas não empregado até 10/11/1997, para a incorporação de parcela de décimo, com termo final na data específica em que o servidor completasse o interstício de doze meses, de acordo com a sistemática definida na redação original do art. 3º da Lei 8.911/1994, e todas as parcelas incorporadas, na forma de quintos, deveriam ser transformadas em décimos, e estes, em VPNI - vantagem pessoal nominalmente identificada (Decisão 925/1999, Acórdãos 731/2003 e 732/2003, todos do Plenário) .
7.3	Em vista disto, a questão está devidamente sedimentada no âmbito do STF por meio da Tese de Repercussão Geral 395, nos seguintes termos:
Ofende o princípio da legalidade a decisão que concede a incorporação de quintos pelo exercício de função comissionada no período de 8/4/1998 até 4/9/2001, ante a carência de fundamento legal.
7.4	Cabe ressaltar que, em recente decisão do STF sobre a questão no âmbito de Embargos de Declaração no RE 638.115 (18/12/2019 - peça 7, pg. 5) , foi modulado os efeitos da decisão de mérito, no sentido de se permitir a continuidade dos pagamentos, a depender da situação. No caso de existir decisão judicial transitada em julgado a favor do servidor, é indevida a cessação dos pagamentos, sob qualquer hipótese. Caso o pagamento se embase em decisão administrativa ou judicial ainda não transitada em julgado, os pagamentos se mantêm, mas sujeitos a absorção por reajustes futuros.
7.5	Desta forma, considerando que houve o falecimento da instituidora antes da prolação da decisão acima disposta, cabe considerar o pagamento de quintos regular, ainda que embasado em decisão administrativa, considerando que a eventual absorção de valor se projetaria para o futuro.
Pagamento de "opção" a partir das aposentadorias implementadas após a promulgação da EC 20/1998
7.6	A Jurisprudência desta Corte considera indevido esta forma de pagamento, consoante Acórdão 1599/2019-TCU-Plenário, relator Ministro Benjamin Zymler, cujo Sumário foi vazado nos seguintes termos:
Aposentadoria. Vantagem opção. Vedação. Marco temporal. Entendimento. 
É vedado o pagamento das vantagens oriundas do art. 193 da Lei 8.112/1990, inclusive o pagamento parcial da remuneração do cargo em comissão ("opção", art. 2º da Lei 8.911/1994) , aos servidores que implementaram os requisitos de aposentadoria após 16/12/1998, data de publicação da EC 20/1998, que limitou o valor dos proventos à remuneração do cargo efetivo no qual se deu a aposentadoria.
7.7	Assim, queda-se irregular que a vantagem "opção" componha a base de cálculo do benefício pensional.
8.	Em vista do exposto, considerando as rubricas salarias cadastradas no ato, mas com expurgo do valor referente à "opção", constata-se que o valor atualmente percebido (R$ 12.147,56-peça 6) é superior ao devido (R$ 10.022,16) ; considerando a simulação do benefício à peça 8.
CONCLUSÃO
9.	Considerando que o valor da pensão está acima do devido, caberá propor que o ato seja apreciado pela ilegalidade.
PROPOSTA DE ENCAMINHAMENTO
10.	Ante o exposto, propõe-se:
a) considerar ilegal e recusar registro ao ato abaixo nominado, com base nos arts. 71, inciso III, da Constituição Federal, 1º, inciso V, e 39, inciso II, da Lei 8.443/1992 e 260, § 1º, do Regimento Interno do Tribunal de Contas da União (TCU) ;
- instituidora Sra. MARINEIDE DAS CHAGAS GONÇALVES, CPF XXX.058.264-XX, ato número 20786301-05-2016-000016-1 (inicial) ; beneficiário Sr. ANTONIO GONÇALVES BECO FILHO, CPF XXX.017.204-XX.
b) dispensar a devolução dos valores indevidamente recebidos até a data da ciência do Tribunal Regional do Trabalho da 6ª Região/PE do Acórdão que vier a ser proferido, com base no Enunciado 106 da Súmula da Jurisprudência do TCU;
c) esclarecer ao interessado que, no caso de não provimento de recurso eventualmente interposto junto ao TCU, deverão ser repostos os valores recebidos após a ciência do acórdão;
d) determinar ao Tribunal Regional do Trabalho da 6ª Região/PE, com base no art. 45 da Lei 8.443/1992, que:
d.1) faça cessar os pagamentos decorrentes do ato impugnado, comunicando ao TCU, no prazo de quinze dias, as providências adotadas, nos termos dos art. 262, caput, do Regimento Interno do TCU, 8º, caput, da Resolução - TCU 206/2007;
d.2) cadastre novo ato, livre da irregularidade apontada, submetendo-o ao TCU no prazo de trinta dias, nos termos dos arts. 262, § 2º, do Regimento Interno do TCU e 19, § 3º, da Instrução Normativa - TCU 78/2018; 
d.3) informe aos interessado o teor do Acórdão que vier a ser prolatado, encaminhando ao TCU, no prazo de trinta dias, comprovante da data de ciência pelo interessado, nos termos do art. 4º, § 3º, da Resolução - TCU 170/2004, alertando-os de que o efeito suspensivo proveniente de eventual interposição de recurso não os exime da devolução dos valores indevidamente percebidos após a notificação, em caso de não provimento desse recurso." (grifos do original) 
******
O Ministério Público junto ao TCU, representado pelo Procurador Sérgio Ricardo Costa Caribé, por sua vez, manifestando anuência às propostas da unidade técnica, se pronunciou nos seguintes termos (peça 13) , verbis:
"Trata-se da apreciação, para fins de registro, de ato de concessão de pensão civil emitido pelo Tribunal Regional do Trabalho da 6ª Região/PE.
A Secretaria de Fiscalização de Pessoal (Sefip) propõe a ilegalidade do referido ato, em razão de que, com a inclusão da parcela denominada "Opção" nos proventos da instituidora, a base de cálculo do benefício excedeu a remuneração no cargo efetivo que serviu de referência para a pensão, em afronta ao disposto no Caput e no § 2º do art. 40, da Constituição Federal, com a redação dada pela EC 20/1998.
De fato, com o advento da EC 20/1998, o § 2ª do art. 40 da Constituição Federal passou a proibir que os proventos de aposentadoria e as pensões, por ocasião de suas concessões, excedessem a remuneração do respectivo servidor, no cargo efetivo em que ocorreu a aposentadoria ou que serviu de referência para a concessão da pensão, senão vejamos:
Art. 40 - Aos servidores titulares de cargos efetivos da União, dos Estados, do Distrito Federal e dos Municípios, incluídas suas autarquias e fundações, é assegurado regime de previdência de caráter contributivo, observados critérios que preservem o equilíbrio financeiro e atuarial e o disposto neste artigo.
 (...) 
§ 2º Os proventos de aposentadoria e as pensões, por ocasião de sua concessão, não poderão exceder a remuneração do respectivo servidor, no cargo efetivo em que se deu a aposentadoria ou que serviu de referência para a concessão da pensão.
Vale observar que o disposto no referido parágrafo está em consonância com o regime contributivo instituído pela EC 20/1998, ao alterar a redação do Caput do art. 40 da Constituição, uma vez que, para o equilíbrio de tal regime, não seria possível que na inatividade os proventos do servidor fossem superiores à remuneração que servia de cálculo para a sua contribuição na atividade.
Nesse sentido têm sido as decisões do Supremo Tribunal Federal acerca da regra estabelecida no § 2º do art. 40 da Carta Magna, a exemplo da proferida nos autos do Agravo Regimental 721.354/MG, relatada pela Ministra Ellen Gracie, cujo trecho que importa à presente análise, transcreve-se a seguir: 
O quantum da pensão por morte, nos termos do art. 40, § 2º, § 7º e § 8º, não pode extrapolar a totalidade dos vencimentos da remuneração do servidor à época do seu falecimento. (AI 721.354, Relatora: Ministra Ellen Gracie. Julgado em 14/12/2010, pela 2ª Turma. Publicado no DJE de 9/2/2011.
No âmbito deste Tribunal, a percepção na aposentadoria e nas pensões, a partir da instituição do regime contributivo, de parcela que não incide contribuição previdenciária também já foi considerada vedada em diversas outras oportunidades, a exemplo dos Acórdão 1286/2008-TCU-Plenário, relatado pelo Ministro Marcos Bemquerer, e 2.000/2017-TCU-Plenário, relatado pelo Ministro Benjamin Zymler.
Além disso, cabe destacar que no Acórdão 1599/2019-TCU-Plenário, proferido nos autos do TC Processo 034.201/2016-5, este Tribunal firmou entendimento acerca da parcela "Opção", nos seguintes termos:
9.4. firmar entendimento de que é vedado o pagamento das vantagens oriundas do art. 193 da Lei 8.112/1990, inclusive o pagamento parcial da remuneração do cargo em comissão ("opção") , aos servidores que implementaram os requisitos de aposentadoria após 16/12/1998, data de publicação da Emenda Constitucional 20, que limitou o valor dos proventos à remuneração do cargo efetivo no qual se deu a aposentadoria. 
Ao firmar o referido entendimento, este Tribunal compatibilizou as normas introduzidas pela EC 20/1998 com a jurisprudência firmada no Acórdão 2076/2005-TCU-Plenário, no sentido de que a vantagem "Opção" é devida aos servidores que implementaram os requisitos temporais do art. 193 da Lei 8.112/1990 até 18/1/1995, data da edição da Medida Provisória 831/1995, que revogou o art. 193 da Lei 8.112/1990, mesmo sem terem preenchido, à época, os requisitos para a aposentadoria em qualquer modalidade.
No que se refere à incorporação de Quintos relativos a funções exercidas após 8/4/1998, o entendimento do Supremo Tribunal Federal, a partir do julgamento realizado no Recurso Extraordinário - RE 638.115/CE, com repercussão geral reconhecida, passou a ser no sentido da sua impossibilidade, em razão da ausência de amparo legal, senão vejamos:
Recurso extraordinário. 2. Administrativo. 3. Servidor público. 4. Incorporação de quintos decorrente do exercício de funções comissionadas no período compreendido entre a edição da Lei 9.624/1998 e a MP 2.225-48/2001. 5. Impossibilidade. 6. Recurso extraordinário provido. (RE 638.115/CE - Relator:  Ministro Gilmar Mendes. Julgado em 19/03/2015, Órgão Julgador:  Tribunal Pleno. Repercussão Geral de Mérito. Publicado no DJe-151 de 3/8/2015, divulgado em 31/07/2015) 
Ao modular os efeitos da referida decisão, no entanto, aquela Corte, em sede de embargos de declaração julgados em 30/6/2017, havia entendido que o pagamento da referida parcela deveria ser cessado em qualquer hipótese, aplicando-se tal entendimento até mesmo para os servidores que obtiveram o direito à incorporação assegurado por decisão judicial transitada em julgado, sem a necessidade de ação rescisória.
No entanto, em novo julgamento realizado em 18/12/2019, o STF acolheu parcialmente os embargos de declaração, com efeitos infringentes, para reconhecer indevida a cessação imediata do pagamento da parcela quando fundado em decisão judicial transitada em julgado. Já no caso daqueles que recebem os Quintos em virtude de decisões administrativas ou decisões judiciais sem trânsito em julgado, modulou os efeitos da decisão para manter o pagamento da parcela até a sua absorção integral por quaisquer reajustes futuros concedidos aos servidores.
Nesses casos, tendo em vista que o referido decisum ainda não transitou em julgado, este Tribunal tem considerado ilegal o pagamento da referida parcela e determinado às Unidades Jurisdicionadas que adotem as medidas necessárias à regularização dos pagamentos indevidos de acordo com a modulação dos efeitos realizada pelo STF nos autos do RE 638.115/CE, a exemplo dos Acórdão 659/2020-TCU-Primeira Câmara, relatado pelo Ministro Walton Alencar Rodrigues, e 622/2020-TCU- 2ª Câmara, relatado pelo Ministro Aroldo Cedraz.
In casu, verifica-se que a instituidora preencheu os requisitos para a aposentadoria após 16/12/1998, motivo pelo qual a inclusão da parcela denominada "Opção" na base de cálculo do benefício o fez exceder a remuneração no cargo efetivo que serviu de referência para a pensão, o que está em desacordo com a regra estabelecida no § 2º do art. 40 da Constituição Federal, com a redação dada pela EC 20/1998. Além disso, consta da base de cálculo do benefício a incorporação de Quintos após 8/4/1998, em afronta ao entendimento firmado pelo Supremo Tribunal Federal no RE 638.115/CE. 
Ante o exposto, este membro do Ministério Público de Contas entende que o ato em análise deve ser considerado ilegal, em consonância com o proposto pela Secretaria de Fiscalização de Pessoal. 
Não obstante, tendo em vista o recente julgamento realizado pelo STF em 18/12/2019 nos autos do RE 638.115/CE, deve-se determinar à Unidade Jurisdicionada que promova a absorção futura dos pagamentos relativos à incorporação indevida de Quintos, de acordo com as regras estabelecidas nos autos daquela ação judicial." (grifos do original) 
******
	É o relatório.

não há.

Procurador Sergio Ricardo Costa Caribé.

PENSÃO CIVIL. INCLUSÃO, NOS PROVENTOS, DE PARCELA ADICIONAL CORRESPONDENTE À "OPÇÃO" ORIUNDA DO ART. 193 DA LEI 8.112/1990. BENEFICIO NÃO APLICÁVEL AOS SERVIDORES QUE IMPLEMENTARAM O DIREITO A APOSENTADORIA APÓS A PUBLICAÇÃO DA EC 20/1998 (16/12/1998). ENTENDIMENTO DO ACÓRDÃO 1.599/2019-TCU-PLENÁRIO. ATO IRREGULAR. NEGATIVA DE REGISTRO. DETERMINAÇÕES. CIÊNCIA.

PENSÃO CIVIL (PCIV)

Secretaria de Fiscalização de Pessoal (SEFIP).

Inicialmente, registro que atuo no presente processo por força do artigo 152 do Regimento Interno do TCU (RI/TCU) .
Em exame ato de concessão de pensão civil instituída por Marineide das Chagas Gonçalves, ex-servidora do Tribunal Regional do Trabalho da 6ª Região/PE, em favor de Antônio Gonçalves Beco Filho (na condição de viúvo) (peça 9) .
Conforme visto no Relatório, a unidade técnica e o Parquet especializado manifestaram-se pela ilegalidade do ato, em razão das seguintes irregularidades: "Incorporação de quintos entre 1998-2001"; e "Pagamento de 'opção' a partir das aposentadorias implementadas após a promulgação da EC 20/1998".
Segundo assinalado pelo Ministério Público junto ao TCU, o §2º do art. 40 da Constituição Federal, após o advento da Emenda 20/1998, passou a vedar a concessão de proventos de aposentadoria em valor superior à remuneração da ativa, verbis:
"§ 2º Os proventos de aposentadoria e as pensões, por ocasião de sua concessão, não poderão exceder a remuneração do respectivo servidor, no cargo efetivo em que se deu a aposentadoria ou que serviu de referência para a concessão da pensão.   (Redação dada pela Emenda Constitucional nº 20, de 1998; grifou-se) ."
O Parquet especializado também assinala outros argumentos para suportar sua conclusão, com destaque para a recente evolução jurisprudencial desta Corte de Contas sobre o tema.
De fato, o ato de aposentação da instituidora do benefício teve vigência a partir de 31/01/2014 (peça 9) , ou seja, muito após o prazo limite para a percepção do benefício. Portanto, segundo as disposições da EC 20/1998, a parcela "opção" não se ajusta à hipótese de concessão sob exame.
Embora essa possibilidade fosse outrora reconhecida por este Tribunal, nos termos do Acórdão 2076/2005-TCU-Plenário (relator: Ministro Valmir Campelo) , tal entendimento foi revisto, primeiro, mediante o Acórdão 2988/2018-TCU-Plenário (relatora: Ministra Ana Arraes) , e, depois, com a prolação do Acórdão 1599/2019-TCU-Plenário (relator: Ministro Benjamin Zymler) .
A dicção firmada no Acórdão 2076/2005-TCU-Plenário admitia a seguinte possibilidade:
"9.3.1. é assegurada na aposentadoria a vantagem decorrente da opção, prevista no art. 2º da Lei nº 8.911/94, aos servidores que, até a data de 18 de janeiro de 1995, tenham satisfeito os pressupostos temporais estabelecidos no art. 193 da Lei 8.112/90, ainda que sem os requisitos para aposentação em qualquer modalidade;" (grifei) .
No Acórdão 2988/2018-TCU-Plenário (relatora: Ministra Ana Arraes) , embora tenha tratado de questão interna corporis, este Tribunal estabeleceu a seguinte interpretação:
"9.2. deixar assente que os servidores do Tribunal de Contas da União que tenham satisfeito os pressupostos temporais estabelecidos no art. 193 da Lei 8.112/1990 e os requisitos para aposentadoria até 18/1/1995, podem acrescer aos proventos de inatividade, deferidos com base na remuneração do cargo efetivo, o valor da função de confiança, paga pelo valor integral, ou a vantagem dos quintos/décimos/VPNI, de forma não cumulativa, em razão da vedação contida no § 2º do próprio art. 193 da Lei 8.112/1990". (grifei) .
Posteriormente, com o advento do Acórdão 1599/2019-TCU-Plenário (relator: Ministro Benjamin Zymler) , esta Corte de Contas passou a adotar o seguinte entendimento:
"9.4. firmar entendimento de que é vedado o pagamento das vantagens oriundas do art. 193 da Lei 8.112/1990, inclusive o pagamento parcial da remuneração do cargo em comissão  ("opção") , aos servidores que implementaram os requisitos de aposentadoria após 16/12/1998, data de publicação da Emenda Constitucional 20, que limitou o valor dos proventos à remuneração do cargo efetivo no qual se deu a aposentadoria."  (grifei) .
Entre os fundamentos dessa nova exegese, destaco a seguinte passagem extraída do voto condutor então apresentado pelo Ministro Benjamin Zymler:
"13.	Como tive oportunidade de me manifestar no TC Processo 027.914/2013-5 (Acórdão 2988/2018-TCU-Plenário) [relatora: Ministra Ana Arraes], não se pode dar ao Acórdão 2076/2005-TCU-Plenário interpretação extensiva, de modo a abarcar situações aperfeiçoadas após o advento da citada emenda [EC 20/98], pois representaria violação direta ao texto constitucional, o que não é admissível [em referência à já mencionada limitação prevista no §2º do art. 40 da Constituição Federal após a Emenda Constitucional 20/1998]."
Embora o Acórdão 2988/2018-TCU-Plenário, relativo a processo administrativo deste Tribunal, esteja em grau de recurso, o subsequente Acórdão 1599/2019-TCU-Plenário, proferido em sede de controle externo, já transitou em julgado.
No caso em análise, a ex-servidora, instituidora do benefício pensional, não contabilizava os trinta anos de contribuição exigidos para a jubilação com proventos integrais à véspera da EC 20/98, o que impede a concessão do direito com base nas regras vigentes antes da referida emenda constitucional, com base no princípio tempus regit actum.
Quanto à incorporação de funções, informam os autos (cf. peça 9, p.2, e peça 3, p. 13) que a Sra. Marineide das Chagas Gonçalves, instituidora do benefício pensional em análise, teve incluídos em seus rendimentos 3/5 da função comissionada de código FC-2 e 2/5 da função comissionada de código FC-1, sendo que parte da referida vantagem foi incorporada após a definitiva extinção do instituto, ocorrida em 8/4/1998, com a publicação da Lei 9.624/1998.
Conforme bem descrito na instrução da Sefip, coligida no Relatório, a data limite para a incorporação de quintos/décimos foi alvo de oscilações jurisprudenciais, prevalecendo, enfim, o entendimento de que o marco temporal máximo para aquisição dessa vantagem seria o dia de publicação da Lei 9.624/1998, ocorrida em 8/4/1998.  A tese superada defendia a possibilidade de incorporação de quintos de FC até 4/9/2001, data de publicação da MP 2.225/2001.
Sobre a matéria, cabe destacar o entendimento fixado em regime de repercussão geral pelo Supremo Tribunal Federal (STF) no sentido de que "ofende o princípio da legalidade a decisão que concede a incorporação de quintos pelo exercício de função comissionada no período de 8/4/1998 até 4/9/2001, ante a carência de fundamento legal" (Tema 395, RE 638.115) .
Contra o julgamento original do mencionado recurso extraordinário foram opostos embargos de declaração, os quais foram apreciados em 18/12/2019, selando a discussão.  Na ocasião, o STF ratificou sua decisão de mérito, mas deixou assente os seguintes entendimentos para modulação dos efeitos do julgado, verbis:
		"...O Tribunal, por maioria, acolheu parcialmente os embargos de declaração, com efeitos infringentes, para reconhecer indevida a cessação imediata do pagamento dos quintos quando fundado em decisão judicial transitada em julgado, vencida a Ministra Rosa Weber, que rejeitava os embargos. 
		No ponto relativo ao recebimento dos quintos em virtude de decisões administrativas, o Tribunal, em razão de voto médio, rejeitou os embargos e, reconhecendo a ilegitimidade do pagamento dos quintos, modulou os efeitos da decisão de modo que aqueles que continuam recebendo até a presente data em razão de decisão administrativa tenham o pagamento mantido até sua absorção integral por quaisquer reajustes futuros concedidos aos servidores." 
		"...o Tribunal, por maioria, também modulou os efeitos da decisão de mérito do recurso, de modo a garantir que aqueles que continuam recebendo os quintos até a presente data por força de decisão judicial sem trânsito em julgado tenham o pagamento mantido até sua absorção integral por quaisquer reajustes futuros concedidos aos servidores..."
Como se vê, ao modular os efeitos do referido julgado, o STF manifestou-se no sentido de que somente poderiam manter de forma definitiva os quintos incorporados no período de 8/4/1998 até 4/9/2001 os servidores públicos beneficiados por decisão judicial transitada em julgado.
De outro lado, caso a incorporação irregular esteja assentada em decisão administrativa do órgão jurisdicionado ou em decisão judicial sem trânsito em julgado, o pagamento da parcela estaria assegurado "até sua absorção integral por quaisquer reajustes futuros concedidos aos servidores".
No caso concreto, consoante asseverado na instrução da Sefip, o pagamento da vantagem "quintos" à instituidora do benefício pensional encontrava-se amparado em decisão administrativa. Estando a situação enquadrada na hipótese de incorporação irregular fundada em decisão administrativa, seria o caso de assegurar o pagamento da parcela até sua absorção integral pelos reajustes futuros.
Conquanto a decisão que modulou os efeitos do entendimento firmado no RE 638.115/CE ainda não tenha transitado em julgado, tenho por remota a possibilidade de alteração da modulação imposta naqueles autos. Dessa forma, entendo que deve ser, desde já, expedida determinação ao Gestor de Pessoal do órgão de origem para que promova, na folha de pagamento do ex-servidor, o destaque da (s) parcela (s) de quintos/décimos incorporada (s) com amparo em funções comissionadas exercidas entre 8/4/1998 a 4/9/2001 e transforme-a (s) em "Parcela Compensatória" a ser absorvida por quaisquer reajustes futuros, sem prejuízo de orientar o órgão responsável que acompanhe os desdobramentos do aludido recurso extraordinário e, se for o caso, proceda às medidas saneadoras pertinentes.
Ressalto, finalmente, que o ato ora em exame deu entrada nesta Corte de Contas há menos de cinco anos, não havendo qualquer óbice ao prosseguimento do feito diante da recente decisão prolatada pelo Supremo Tribunal Federal no Recurso Extraordinário 636.553.
À luz dessas considerações, acolho, com ajustes cabíveis, a proposta de encaminhamento da unidade técnica e do Parquet especializado, no sentido de negar registro ao ato ora apreciado.
	Do exposto, VOTO por que seja aprovado o Acórdão que ora submeto a este Colegiado.
TCU, Sala das Sessões Ministro Luciano Brandão Alves de Souza, em 7 de julho de 2020.
RAIMUNDO CARREIRO 
Relator